【裁判字號】    98,易緝,236
【裁判日期】    990326
【裁判案由】    詐欺
【裁判全文】
臺灣臺北地方法院刑事判決             98年度易緝字第236號
公  訴  人  臺灣臺北地方法院檢察署檢察官
被      告  戊○○
上列被告因詐欺案件，經檢察官提起公訴（97年度偵字第14412
號、97年度偵字第15864號、97年度偵字第17045號）及移送併辦
（臺灣臺北地方法院檢察署97年度偵字第23041號），經本院合
併審理，判決如下：
    主  文
戊○○幫助意圖為自己不法之所有，以詐術使人將本人之物交付
，處有期徒刑月，如易科罰金，以新臺幣壹仟元折算壹日。
    事  實
一、戊○○明知於金融機構開立存款帳戶並無積極資格之限制，
    是若將金融機構帳戶存摺、提款卡及密碼交付他人使用，可
    能因此供不法詐騙集團份子用以詐使他人匯入款項後，再加
    以提領運用，而能預見可能因此幫助他人從事詐欺取財犯罪
    ，仍不違其本意，基於幫助詐欺取財之不確定故意，於民國
    97 年5月2日至渣打商業銀行金陵分行（下稱渣打銀行）開
    立之帳號00000000000000號帳戶，並於同日連同自己前所申
    請之臺灣郵政股份有限公司臺北大直郵局（下稱大直郵局）
    帳號0000000號帳戶之提款卡、存摺、密碼以不詳代價交給
    真實姓名年籍不詳之成年人。該姓名年籍不詳之成年人所屬
    之詐騙集團成員即基於為自己或他人不法所有之意圖，為下
    列犯行：
 (一) 先於97年5月3日18時20分許，以電話向丁○○佯稱：伊是臺
    中商銀客服人員，丁○○先前網路購物時，因工作人員輸入
    錯誤，變成分期付款，如不取消，24小時內即會自動扣款云
    云，致丁○○陷於錯誤，於同年月5日凌晨0時51分許，依詐
    騙集團之指示至提款機操作按鍵，分別將新臺幣（以下同）
    98,000元、3,000元，共計101,000元，匯至戊○○前開渣打
    銀行帳戶內，嗣丁○○驚覺受騙，始報警循線查悉上情。
 (二) 該集團成員再於97年5月4日下午3時許，打電話給乙○○，
    誆稱是東森購物專員，因乙○○之前在東森購物之付款方式
    弄錯，設定成分期，會每月固定扣款，使乙○○陷於錯誤，
    而同意依其指示至提款機操作，轉回款項，後發覺帳戶款項
    反遭匯出29,986元至戊○○上開郵局帳戶，而知受騙，經報
    警究辦，始悉上情。
 (三) 又於97年5月4日下午3時40分許，打電話給甲○○，佯稱為
    網路購物賣家，因甲○○付款方式選錯，設定為分期付款，
    會每月固定扣款，使甲○○陷於錯誤，而同意依其指示至提
    款機操作以改變匯款方式，並將款項轉回自己帳戶，後發覺
    自己帳戶遭轉出兩筆款項，其中一筆29,988元轉至戊○○上
    開郵局帳戶內，始知受騙，經報警究辦，始悉上情。
 (四) 復於97年5月4日下午4時許，打電話給丙○○，誆稱為Live
    Abc網站員工，因丙○○前在網站上購買物品時，誤將付款
    方式設定為分期付款，將每月從帳戶內扣款，使丙○○陷於
    錯誤，而同意依其指示至提款機操作匯回款項，後見存款反
    被轉出1,1563元至戊○○上開郵局帳戶內，始知受騙。
二、案經被害人甲○○訴請宜蘭縣羅東分局及臺北縣新店市警察
    局、基隆市政府警察局刑事警察大隊報告臺灣臺北地方法院
    檢察署（下稱臺北地檢署）偵查起訴暨臺北縣政府警察局新
    店分局報告臺灣臺北地方法院檢察署偵查移送併辦。
    理  由
壹、證據能力部分：
    按被告以外之人於審判外之言詞或書面陳述，除法律有規定
    者外，不得作為證據，刑事訴訟法第159條第1項定有明文；
    另按被告以外之人於審判外之陳述，雖不符前4條之規定，
    而經當事人於審判程序同意作為證據，法院審酌該言詞陳述
    或書面陳述作成時之情況，認為適當者，亦得為證據；當事
    人、代理人或辯護人於法院調查證據時，知有第159條第1項
    不得為證據之情形，而未於言詞辯論終結前聲明異議者，視
    為有前項之同意；同法第159條之5規定甚明。本院據以認定
    被告戊○○犯罪事實之證據，部分屬於傳聞證據，然因公訴
    人及被告於本院言詞辯論終結前，均未對於證據能力聲明異
    議，視為同意上開證據具備證據能力；本院審酌該等傳聞證
    據作成之情況，並無違法或不當情事，因而認為適當，依刑
    事訴訟法第159條之5規定，該等傳聞證據，均具備證據能力
    而均得作為證據，合先敘明。
貳、實體部分：
一、訊據被告戊○○固坦承有開設上開渣打銀行及郵局之帳戶之
    事實，惟矢口否認有何幫助詐欺取財之犯行，辯稱：伊係在
    97年5月2日開設上開渣打銀行帳戶要作為與年籍不詳之友人
    陳昭蓉合作生意使用，嗣於當日即攜帶上開渣打銀行帳戶、
    大直郵局帳戶之存摺、提款卡，搭乘火車前往彰化，於彰化
    火車站時，伊即將上開渣打銀行及大直郵局帳戶之存摺、提
    款卡放置於其機車之車箱中，騎乘其機車前往伊在彰化之租
    屋處，然因未見其友人，伊覺得很累即先睡覺，睡覺起來後
    ，也沒有等到伊朋友，伊就想回桃園，正當伊要在騎乘機車
    前往彰化火車站時，伊才發現伊機車車箱被撬開，上開渣打
    銀行帳戶、大直郵局帳戶之存摺、提款卡均遺失，伊每個帳
    戶密碼都不一樣，伊係將密碼貼在提款卡後面，伊現在忘記
    密碼了，但伊確實未將上開帳戶資料交給他人，並無幫助詐
    欺犯行云云。
二、經查：
 (一) 被告前確有申請上開大直郵局帳號0000000號帳戶，並於97
    年5月2日至渣打銀行開立之帳號00000000000000號帳戶，並
    均有領取上開帳戶之存摺、提款卡之事實，業據被告所自承
    ，並有臺灣郵政股份有限公司臺北郵局97年07月30日北營字
    第970902627號函檢送「帳號：0000000-0000000號，戶名：
    戊○○」開戶資料及自89年05月17日至97年07月21日交易清
    單、渣打國際商業銀行股份有限公司金陵分行97年08月25日
    渣打商銀金陵字第9700341號函檢送「帳號：00000-0000000
    00號，戶名：戊○○」開戶資料及97年05月02日至97年05月
    07日交易清單等件（見臺北地檢署97年度偵字第14412號偵
    查卷第21頁至第33頁、第56頁至65頁）在卷可佐。
 (二) 而上揭詐欺集團成員在取得上開帳戶資料後，即基於共同意
    圖為自己不法所有之犯意聯絡，為上開犯罪事實一、(一)、(二)
    、(三)、(四)之犯行乙情，業據證人即告訴人甲○○、證人即被
    害人丁○○、乙○○、丙○○分別於警詢時證述綦詳（見臺
    北地檢署97年度偵字第14412號偵查卷第2頁至第3頁、97年
    度偵字第15864號偵查卷第11頁至第12頁、97年度偵字第170
    45號偵查卷第5頁至第7頁、第39頁至第40頁、97年度偵字第
    23041號偵查卷第15頁反面至第16頁），並經證人即被害人
    丙○○於偵查中檢察官訊問時具結證述明確（見97年度偵字
    第17045號偵查卷第39頁至第40頁），復有97年5月4日證人
    甲○○匯款之郵局ATM交易明細表1張、證人乙○○匯款之國
    泰世華銀行ATM交易明細表1張、證人丙○○匯款之郵局ATM
    交易明細表1張、97年5月5日證人丁○○匯款之渣打銀行ATM
    交易明細表2張等件（見臺北地檢署97年度偵字第14412號偵
    查卷第4頁、97年度偵字第15864號偵查卷第13頁、97偵字第
    1704 5號偵查卷第28頁、97年度偵字第23041號偵查卷第174
    頁至第175頁）在卷可憑，堪可採信。
 (三) 又被告否認知悉前開被害人丁○○、乙○○、甲○○、丙○○受詐騙而將款項匯入其所有上開帳戶，辯稱伊上開帳戶係
    遺失云云，是可推知在前開被害人遭到詐騙匯款期間，被告
    前揭帳戶之提款卡、存摺均係在他人之持有中，且該他人亦
    知悉該等帳戶金融卡提款密碼。按遂行詐欺取財犯行之人，
    欲以他人帳戶供作被害人匯入款項之帳戶前，理應先取得該
    帳戶所有人之同意，而取得該帳戶之存摺、印鑑、提款卡及
    提款密碼，否則該帳戶所有人若不同意第三人使用其帳戶，
    必定會掛失帳戶，被害人存入之款項亦將遭凍結無法提領，
    該帳戶所有人亦有可能於辦理補發存摺、提款卡，變更提款
    密碼後提領款項，而使得被害人所匯入之款項「是否順利提
    領」陷於不確定狀態，是以實行詐欺取財等正犯者之立場而
    言，即使擁有他人存摺、提款卡，並明知提款密碼，倘未經
    帳戶所有人同意，亦不可能自行用以詐騙他人財物，因為帳
    戶所有人隨時得提領或至金融機構辦理掛失終止帳戶，則渠
    等精心設計之騙局，豈不白費，是本件前開帳戶應係被告交
    付他人使用，殆無疑義。況金融存款帳戶存摺、印鑑、提款
    卡等是個人極私密之物件，衡情帳戶所有人都會收受妥適，
    他人不可能任意取得，更無從獲悉被告上開帳戶提款卡之提
    款密碼。
 (四) 至被告雖執前揭情詞置辯，惟查：
  1.被告於警詢時辯稱：伊申請渣打銀行帳戶係為薪資轉帳使用
    云云（見臺北地檢署97年度偵字第23041號偵查卷第12頁）
    ，並於偵查中檢察官訊問時辯稱：伊係於97年5月2日當天，
    在彰化火車站前，發現伊上開渣打銀行帳戶、郵局帳戶遺失
    云云（見臺北地檢署97年度偵字第14412號偵查卷第36頁至
    第37頁、97年度偵字第17045號偵查卷第39頁至第40頁），
    復又於本院審理中改口辯稱：伊係在97年5月2日開設上開渣
    打銀行帳戶要作為與年籍不詳之友人陳昭蓉合作生意使用，
    嗣於當日即攜帶上開渣打銀行帳戶、大直郵局帳戶之存摺、
    提款卡，搭乘火車前往彰化，於彰化火車站時，伊即將上開
    渣打銀行及大直郵局帳戶之存摺、提款卡放置於其機車之車
    箱中，騎乘其機車前往伊在彰化之租屋處，然因未見其友人
    ，伊覺得很累即先睡覺，睡覺起來後，也沒有等到伊朋友，
    伊就想回桃園，正當伊要在騎乘機車前往彰化火車站時，伊
    才發現伊機車車箱被撬開，上開渣打銀行帳戶、大直郵局帳
    戶之存摺、提款卡均遺失云云（見本院卷第23頁至第27頁）
    ，顯見，被告前後所辯，對於開立上開渣打銀行之用途及其
    所陳述遺失之地點、過程多有不一，已難採憑。
  2.況被告於97 年5月2日另有申請永豐商業銀行中壢分行（下
    稱永豐銀行）帳號00000000000000號帳戶，有永豐商業銀行
    中壢分行97年09月23日永豐銀中壢分行（97）字第33號函檢
    送「帳號：000-000-0000000-0號，戶名：戊○○」開戶資
    料及交易明細（見97年度偵字第14412號偵查卷第89頁至93
    頁），然經本院於審理時質之與朋友合作生意與上開渣打銀
    行帳戶有何關連，被告辯稱：「伊就是要多開一個帳戶作為
    使用可以嗎？也不是以朋友要伊開的」云云，再經本院質以
    97年5月2日是否另外開立上開帳戶，被告竟陳稱應該沒有開
    立其他帳戶、當天機車內也沒有其他東西遺失云云（見本院
    卷第25頁至第26頁），再衡以被告供承伊當天未等到其友人
    即又返回桃園乙情（見本院卷第25頁），益見，被告辯稱係
    要多開一個帳戶與友人合作生意云云，純屬子虛。
  3.再被告辯稱：伊每個帳戶密碼都不一樣，伊係將密碼貼在提
    款卡後面，伊現在忘記密碼了，但伊確實未將上開帳戶資料
    交給他人云云，然查，被告既知悉其將上開帳戶之提款卡密
    碼貼於提款卡，衡之常情，被告於上開帳戶存摺、提款卡遺
    失時，當立即報案處理、掛失上開帳戶提款卡，然查，被告
    卻反於97年5月5日又前往臺北富邦商業銀行（下稱富邦銀行
    ）中壢分行開立帳號000000000000號帳戶，有臺北富邦商業
    銀行股份有限公司中壢分行97年09月25日北富銀中壢字第
    240號函檢送「帳號：000000000000號，戶名：戊○○」開
    戶資料及交易明細（見臺北地檢署97年度偵字第14412號偵
    查卷第158頁至161頁）在卷可稽，益證，被告所辯其係將密
    碼貼在提款卡後面，上開帳戶存摺、提款卡係遺失云云，顯
    係臨訟卸責之詞，實屬無稽。而本件收取被告上開帳戶提款
    卡之成年人所屬之詐騙集團成員，經核係以提款卡跨行提款
    之方式將證人丁○○、乙○○、甲○○、丙○○匯入之款項
    提領一空，顯見，該等詐騙集團成員獲悉被告上開帳戶提款
    卡之密碼，而該等密碼應係被告提供無訛。
  4.從而，由該詐欺集團成員將被告所開立之上開渣打銀行、大
    直郵局帳戶提供予證人丁○○、乙○○、甲○○、丙○○匯
    入前開款項乙節觀之，足見詐欺集團成員確實有取得上開帳
    戶所有人即被告之同意，並取得該帳戶之提款卡及密碼而使
    用之，否則實難想像該詐欺集團願甘冒上開銀行帳戶之所有
    人即被告因不同意他人使用，而前往銀行辦理掛失，辦理補
    發存摺、提款卡及變更密碼，並將證人丁○○、乙○○、甲○○、丙○○存入上開帳戶內之所有款項提領花用、凍結之
    風險，而不經被告同意，遽爾要求證人丁○○、乙○○、甲○○、丙○○匯入款項至上開帳戶之可能，故被告確實有以
    不詳代價，提供上開帳戶存摺、提款卡及密碼予該名成年人
    使用，而幫助該成年人所屬詐騙集團成員遂行詐欺取財犯行
    之行為，堪予認定。
 (五) 按刑法上之故意犯，可分為直接故意與不確定故意，所謂不
    確定故意即指行為人對於構成犯罪之事實，預見其發生而其
    發生並不違反其本意，刑法第13條第2項定有明文。次按，
    存款帳戶之存摺、提款卡，僅係供使用人作為存款、提款、
    匯款或轉帳之工具，一般人在正常情況下，均得自行向銀行
    申請開立存款帳戶，而領取帳戶存摺、提款卡使用，並無任
    何特定身分之限制；苟非意在將該存款帳戶作為犯罪之不法
    目的或掩飾真實身分，實無蒐集他人存款帳戶存摺、提款卡
    之必要。且近來以各種理由，撥打電話至一般民眾行動電話
    或住家，佯稱退稅、欠款、查詢帳戶、中獎，假冒網路購物
    賣家謊稱轉帳方式有問題，或如同本案謊稱帳戶遭盜用等方
    式詐欺取財之犯罪類型層出不窮，而該等犯罪，多數均利用
    人頭帳戶作為出入帳戶，已經媒體廣為披載，被告係成年且
    智力成熟之人，對此應知之甚詳，而竟仍將上開銀行及郵局
    之存摺、提款卡、提款密碼交付不詳人士使用，則其帳戶將
    被利用為犯詐欺取財罪之出入帳戶使用，當為被告所能預見
    ，且其發生並未違反被告本意。從而，被告有將其所有之前
    揭渣打銀行、大直郵局帳戶存摺、提款卡及提款密碼提供予
    詐欺集團成員之真實姓名、年籍不詳之成年人使用，而有幫
    助該成年人利用其帳戶犯詐欺取財罪之不確定故意，至為明
    確，至於被告雖非實際領取上開詐欺所得，但仍無解於其幫
    助他人詐欺取財之罪責，自屬當然。此外，收受被告帳戶之
    金融卡及進而從事詐騙行為之人，雖均無證據顯示為成年人
    ，惟亦無證據顯示其為兒童或少年，爰依有利於被告之認定
    ，認為係成年人，附此敘明。
 (六) 綜上所述，本件事證明確，被告上開所辯，均為事後卸責之
    詞，不足採信，其犯行堪以認定，應依法論科。
三、按刑法上之幫助犯，係對於犯罪與正犯有共同之認識，而以
    幫助之意思，對於正犯資以助力，而未參與實施犯罪之行為
    者而言（最高法院75年度臺上字第1509號、88年度臺上字第
    1270號判決亦同此意旨）。是以，如未參與實施犯罪構成要
    件之行為，且係出於幫助之意思提供助力，即屬幫助犯，而
    非共同正犯。本件被告基於幫助之犯意，提供上開帳戶存摺
    、提款卡及提款密碼予真實姓名、年籍不詳之成年人，該成
    年人所屬之詐欺集團成員利用被告之幫助，意圖為自己不法
    之所有，施用詐術使證人丁○○、乙○○、甲○○、丙○○
    陷於錯誤，因而分別匯款至被告所提供之上開渣打銀行、大
    直郵局帳戶內，是被告所為係參與詐欺罪構成要件以外之行
    為，且在無證據證明被告係以正犯而非以幫助犯之犯意參與
    犯罪之情形下，應認其所為係幫助犯而非正犯行為。又被告
    係以一提供帳戶存摺、提款卡、密碼之幫助詐欺取財行為，
    使詐欺集團成員得以詐騙證人丁○○、乙○○、甲○○、丙○○，致渠等陷於錯誤，因而交付財物，被告提供帳戶資料
    舉措僅有1次，應論以1個幫助詐欺取財行為。故核被告所為
    ，係犯刑法第30條第1項前段、第339條第1項幫助詐欺取財
    罪。又被告係幫助他人犯上開詐欺取財罪，爰依刑法第30條
    第2項之規定，按正犯之刑減輕之。爰審酌被告在此不法份
    子犯案猖獗，利用帳戶掩飾、隱匿詐財贓款之事迭有所聞之
    際，竟仍提供銀行帳戶之存摺、提款卡及提款密碼供他人從
    事詐財行為，增加被害人事後追索、尋求救濟之困難，並使
    犯罪之追查趨於複雜，所為危害社會正常交易安全，且於犯
    後猶不知悔改，心存僥倖、飾詞卸責，未見悔意，兼衡被告
    之犯罪手段、智識程度、犯後態度非佳，被害人遭詐騙所受
    損害非微等一切情狀，量處如主文所示之刑，並諭知易科罰
    金之折算標準以示懲儆。至檢察官移送併辦部分（臺北地檢
    署98年度偵字第23041號），與本件業經公訴人提起公訴之
    犯罪事實，為實質上一罪之關係，本院自得就檢察官上開移
    送併辦部分，於本件併為審理、判決，附此敘明。
據上論斷，應依刑事訴訟法第299條第1項前段，刑法第339條第
1項、第30條第1項前段、第2項、第41條第1項前段，刑法施行法
第1條之1，判決如主文。
本案經檢察官蔡偉逸到庭執行職務。
中    華    民    國    99    年    3    月    26     日
                    刑事第五庭  審判長法  官  黃程暉
                                      法  官  李宜娟
                                      法  官  鄭昱仁
本件正本證明與原本無異。
如不服本判決應於收受送達後10日內向本院提出上訴書狀，並應
敘述具體理由；其未敘述上訴理由者，應於上訴期間屆滿後20日
內向本院補提理由書（均須按他造當事人之人數附繕本）「切勿
逕送上級法院」。告訴人或被害人如對於本判決不服者，應具備
理由請求檢察官上訴，其上訴期間之計算係以檢察官收受判決正
本之日期為準。
                                      書記官  宋德華
中    華    民    國    99    年    3    月    26     日
附錄本案論罪科刑法條：
中華民國刑法第339條
（普通詐欺罪）
意圖為自己或第三人不法之所有，以詐術使人將本人或第三人之
物交付者，處5年以下有期徒刑、拘役或科或併科1千元以下罰金
。
以前項方法得財產上不法之利益或使第三人得之者，亦同。
前二項之未遂犯罰之。

司法院資訊處製作；財團法人民間司法改革基金會備份。
